最高法院民事判決　　　　　　　　　　　　　　　　八十八年度台上字第三二○號
　　上　訴　人　丁○○
　　被 上訴 人　癸○○
　　　　　　　　丙○○
　　　　　　　　辛○○
　　　　　　　　甲○○
　　　　　　　　丑○○
　　　　　　　　乙○○
　　　　　　　　己○○
　　　　　　　　戊○○
　　　　　　　　子○○
　　　　　　　　壬○○
　　　　　　　　庚○○
右當事人間請求分割共有物事件，上訴人對於中華民國八十六年十月六日台灣高等法
院第二審更審判決（八十六年度上更(二)字第八九號），提起上訴，本院判決如左：
    主  文
原判決廢棄，發回台灣高等法院。
    理  由
本件上訴人主張，坐落苗栗縣頭屋鄉○○○段二岡坪小段四六五號土地，面積○‧二
七五九公頃為兩造所共有，並無不能分割之約定，亦無因使用目的不能分割之情形，
因無法協議分割等情，求為裁判分割，並命第一審共同被告劉親蘭同意分割，將其於
系爭土地上之地上權登記轉載於第一審判決附圖（下稱附圖）所示Ａ部分之土地，被
上訴人丙○○將其於系爭土地上之地上權登記轉載於附圖所示Ｃ部分土地之判決。
被上訴人則以：系爭土地早經兩造之先祖於日據時期明治四十一年訂立分書，約明
靠東側約略三分之一部分歸長房劉德鳳、中段約略三分之一部分歸次房劉德盛、其餘
靠西側約略三分之一分歸三房劉德元取得，並據立石為界，嗣後各房並依分書各自
建屋使用及管理。依日據台灣民事習慣，認分本質上與共有物協議分割相同，分
之效果在於終止共有關係，使各共有人就分得部分取得單獨所有權。至台灣光復後，
系爭土地雖仍登記為共有，應不影響因分而各已取得所有權之效力，上訴人不得再
事請求共有物之裁判分割等語，資為抗辯。
原審將第一審所為分割系爭共有土地部分之判決廢棄，改判駁回上訴人該部分之訴，
係以：兩造共同之第十四代祖劉天啟後，繼承人劉德鳳、劉德盛、劉德元三人於日
據時期明治四十一年九月書立分書，以抽籤拈方式將劉天啟所遺家產分予長、次
及三房。分土地計有十三筆，系爭土地即其中之一筆，於靠東側三分之一部分，埋
石為界，歸長房劉德鳳取得；中段三分之一部分，亦埋石為界，歸次房劉德盛取得；
餘靠西側三分之一，則歸三房劉德元取得。業據被上訴人子○○、辛○○提出分書
及上訴人所不爭之劉氏宗族系統表為證。上開分書原本，顏色發黃，顯示存立已歷
相當年代；其所載情節，核與上訴人之祖父劉親蘭證稱：系爭土地在伊祖父劉阿鳳（
即劉德鳳）時代即由三房立具書據，分財產等語相符合，並經證人即兩造之鄰居蔡
增榮證稱在光復前，三房即按目前之方式居住，大房房地有駁崁的界線，二、三房之
界線也是一樣等語，其他證人楊添傳、蔡雙木、張石吉亦為相同之證述。查兩造三房
之房地間駁崁，在日據時期即設置，有數十年之歷史，各房在各駁崁範圍內，或建屋
使用，或種植農作物多年，彼此互不僭越，倘兩造先祖未分財產，曷克如此。分
書記明「埋石為界」，上訴人之祖父劉親蘭亦證稱頭屋鄉曲洞四號房屋前至駁崁土地
為分得之土地，乃砌駁崁區分，二、三房間亦砌有駁崁等語。是則，上訴人之先祖，
既因分取得系爭土地東段部分，以石為界，即以駁崁為範圍之土地，其內容自然可
得確定。分書係成立於日據時期明治四十一年九月，依當時適用之日本民法第一百
七十六條規定，其物權之設定、移轉，採意思主義，於物權契約成立時，即發生效力
。故於上述分書成立時，各房依分書取得之土地，即已取得具有排他性之單獨所
有權，而非謂該分書僅有分管契約之效力。雖台灣光復後辦理土地總登記時，仍依
照日據時期之土地登記簿轉載，將三房子孫全部登記為系爭土地之共有人，惟此係不
合真實之登記，自不影響各房已取得各自分得部分土地之單獨所有權。從而上訴人以
系爭土地共有人之身分訴請裁判分割共有物，洵屬無據等詞，為其判斷之基礎。
惟按共有土地之協議分割仍屬契約行為，須於依協議為分割登記時，始發生分割之效
力。是如依分割之協議，並無法為分割登記時，應解為並未協議分割，共有人仍得依
法訴請裁判分割。本件上訴人主張：分書記載「埋石為界」僅係區分各房分得土地
大概坐落位置之方法，非等同於地籍分割線或土地界址，且分當時有無埋石為界﹖
如有埋石為界，在系爭土地東側、西側及中段相接之處有無全部埋石為界﹖如有全部
埋石為界，其界址在何處﹖是否明確﹖是否合於三分之一或約略三分之一等情，關係
該土地分割之物權契約內容於當時是否確定等語（見原審更(二)卷一四七頁），攸關得
否依該分書申辦系爭土地分割登記，自屬上訴人重要之攻擊方法，原審疏未調查澄
清，遽為上訴人不利判決，尚嫌率斷。上訴論旨，執以指摘原判決不當，求予廢棄，
非無理由。
據上論結，本件上訴為有理由。依民事訴訟法第四百七十七條第一項、第四百七十八
條第一項，判決如主文。
中      華      民      國    八十八    年      二      月     十二     日
                              最高法院民事第五庭
                                  審判長法官  吳  啟  賓
                                        法官  洪  根  樹
                                        法官  謝  正  勝
                                        法官  劉  福  來
                                        法官  黃  熙  嫣
      右正本證明與原本無異
                                              書  記  官
中      華      民      國    八十八    年      三      月      十一    日
                                                                      ：
